【裁判字號】    88,易,4270
【裁判日期】    890731
【裁判案由】    竊佔等
【裁判全文】
臺灣板橋地方法院刑事判決                          八十八年度易字四二七○號
    公  訴  人  臺灣板橋地方法院檢察署檢察官
    被      告  己○○
右列被告因竊佔等案件，經檢察官提起公訴（八十八年度偵字第九八七九號），本院
判決如左：
    主      文
己○○被訴竊佔部分無罪。
其餘被訴毀損部分不受理。
    理      由
壹、公訴意旨略以：被告己○○係重陽建設企業有限公司（下稱重陽公司）之負責人
    ，於民國（下同）八十二年八月三十一日起，在臺北縣三重市○○段一二七○地
    號，興建「重陽大廈」，於八十五年五月間，在臺北縣三重市○○段一二七二地
    號，將乙○○所有之圍籬損壞，足以生損害於乙○○之利益，復基於意圖為自己
    不法所有之利益，於上揭時間，在其所興建重陽大廈中之臺北縣三重市○○路○
    段十五巷五十七號、五十九號、六十一號，向外擴建，而分別竊佔乙○○所有臺
    北縣三重市○○段一二七二地號○‧八平方公尺、○‧五六平方公尺、一．二七
    平方公尺，因認被告涉犯刑法第三百五十四條之毀損罪及同法第三百二十條第二
    項之竊佔罪。
貳、被告被訴竊佔部分：
一、公訴人認被告己○○涉犯上開竊佔罪嫌，無非係以告訴人乙○○之指訴及證人簡
    秀琴、林溪圳、湯坤山所證及證人林溪圳所提出之交屋合約書及現場照片、臺北
    縣三重地政事務土地複丈成果圖、臺北縣政府工務局使用執照附卷可稽為其主要
    論據。惟訊據被告己○○固坦承其為重陽公司之負責人，惟矢口否認有被訴之前
    開犯行，辯稱：因其年紀已大且身體狀況不佳，故興建「重陽大廈」一事均交由
    其婿庚○○處理。
二、按犯罪事實應依證據認定之，無證據不得推定其犯罪事實。又不能證明被告犯罪
    者，應諭知無罪之判決，刑事訴訟法第一百五十四條、第三百零一條第一項分別
    定有明文。所謂證據，係指足以認定被告確有犯罪行為之積極證據而言，該項證
    據自須適合於被告犯罪事實之認定，始得採為斷罪資料。苟積極證據不足為不利
    於被告事實之認定時，即應為有利於被告之認定，更不必有何有利之證據（參照
    最高法院二十九年上字第三一○五號、三十年上字第八一六號判例），且為刑事
    訴訟法上證明之資料，無論其為直接證據或間接證據，均須達於通常一般之人均
    不致於有所懷疑，而得確信其為真實之程度，始得據為有罪之認定，若其關於被
    告是否犯罪之證明未能達此程度，而有合理性懷疑之存在，致使無從形成有罪之
    確信，根據「罪證有疑，利於被告」之證據法則，即不得遽為不利於被告之認定
    （參照最高法院七十六年台上字第四九八六號判例），再者，告訴人之告訴係以
    使被告受刑事追訴為目的，其陳述是否與事實相符，仍應調查其他證據以資審認
    （參照最高法院五十二年台上字第一三○○號判例）。復按刑法第三百二十條第
    二項之竊佔罪，係以基於法律上不應取得享有之利益之意思，趁人不知之際，以
    和平方法，擅自佔據他人之不動產，而侵害他人之支配權者，始克相當，且竊佔
    不動產，必須出於故意，如係出於過失誤會或誤認者，自不成立犯罪（參照最高
    法院八十年台非字第二三九號判決要旨）。
三、經查：
（一）被告所辯興建「重陽大樓」伊並未參與係交由其婿庚○○處理一節，業據證人
      即被告之婿庚○○迭為證述，而證人甲○○、丙○○、黃啟楨亦均證稱購屋係
      與庚○○接洽，復觀乎卷附之土地、房屋預定買賣合約書之訂金、簽約金、分
      期款之收款人及林溪圳所提出之之「附約」（八十五年九月二十八日簽立）簽
      名者均係庚○○，而被告於八十二年間年齡已達七十歲，且患有高血壓等病，
      亦有卷附被告提出之診斷證明書在卷足稽，而本件增建部分係於八十四年十二
      月開始交屋後始為之（詳後述），尤見被告所辯尚非全然無據。
（二）就增建部分越界至告訴人所有之上開土地一事，證人即施作之工人戊○○結證
      稱：「（五十七、五十九、六十一號是否由你增建？）是的，往後八十公分增
      建是由我承包做的，因為我是被告公司之承包商，所以可以做的跟原來的一樣
      。」、「（何人要你增建？）是建商介紹我和住戶洽談，增建的錢我是向住戶
      收取費用。我完全沒有向建設公司收錢，『八十公分是我依地基的情形再接著
      往上蓋的』。」（見偵卷第三十五頁正面）、「（增建部分負責哪一部分？）
      整個增建結構部分是我做的，是客戶要求我做的。」、「增建部分和重陽建設
      沒有關係。」（見本院八十九年七月十四日訊問筆錄），核與證人庚○○所述
      ：「主體結構是我們蓋的，增建部分是客戶自己出錢請工人做的。」（見本院
      八十八年十二月八日訊問筆錄）、證人即住戶甲○○結證稱：「（是否為系爭
      建物之住戶？）是的，我住五十九號七樓，是目前大廈管理員會主任，屋後全
      體住戶認為後面有空地，就請以前承包該建物的包工楊先生向後增建八十公分
      ，後來地主說有蓋到他的土地，我們以十萬元和地主和解，支票是由住戶六十
      一號七樓的翁月霞開立的，當時地主有請律師，之後地主就不再向我們主張土
      地所有權。和解金每戶平均分擔約二、三千元左右，全體住戶是指五十五、五
      十七、五十九、六十一、六十三、六十五號等四十二戶的住戶。」（見偵卷第
      十九頁背面）、證人即住戶丙○○結證：「（增建部分是何人做的？）是我請
      人來做的，是請作土木的楊先生做的，一坪四萬多元做的，交屋之後，因為房
      子做的不錯，所以就請他做增建部分，屋款部分當時己完全付清了‧‧‧增建
      部分的錢是直接交給楊先生，楊先生即戊○○。」（見本院八十九年二月一日
      訊問筆錄）、證人黃啟楨結證：「（是否有買重陽公司的房子？經過情形如何
      ？）有，我是買六十三號一樓的房屋，房屋有增建，是在八十五年年底增建的
      ，是在交屋後增建的，增建時屋款已付清，是叫一個姓楊的人來做的，是庚○○介紹的，楊是包商，叫戊○○，一坪約四萬元左右，錢是直接拿給戊○○的
      。」（見本院八十八年二月一日訊問筆錄）、證人即住戶丁○○結證：「（本
      案增建部分是誰做的？）我把錢交給戊○○，因為重陽大樓本來就是戊○○在
      承包的，所以也繼續由他作。」（見本院八十九年六月二十日訊問筆錄）等相
      符，再由卷附之增建部分收錢之收據以觀，收款人係記載為「戊○○」、「庚○○『代』」，是本件增建部分係由住戶委由戊○○施作堪信為真實；至於證
      人簡秀琴於偵查中雖證稱：「買的時候尚未增建，但當時大家都有意願要增建
      ，但希望一切在合法範圍內，所以請建商再增建。」，另證人湯坤山證稱：「
      我是與林溪圳相同情形－即買的時候已增建完成。」，惟自證人簡秀琴前開證
      詞足知係增建係依住戶之意願，尚非建商主動為之，又湯坤山所購之房屋（以
      湯惠瑛名義）之購買日期為八十二年十月十九日，是顯然湯坤山所述即屬有誤
      ，再者，雖林溪圳所購（以林陳去名義）之七樓增建部分，因庚○○於其他住
      戶增建其下樓層後委由戊○○一併增建一事，固據庚○○證述屬實，然亦未足
      以認定增建（竊佔）係依被告之意思為之。
（三）質諸告訴人何時知道被告越界至其所有之土地，據稱：「被告在蓋時我就知道
      被告蓋到我的土地了，我有跟被告說，被告不理，在要蓋之前被告及我均有請
      人來鑑界。被告一蓋時，我就有跟他說，並去報警，警察說這不是他管的事。
      」，則苟如告訴人所述，則該增建行為自與「趁人不知之際，以和平方法，擅
      自佔據他人之不動產，而侵害他人之支配權者」不符；況自本件所越界部分僅
      三處合計僅二‧六三平方公尺以觀，面積非大，且本案增建部分係七樓之鋼筋
      混凝土建築，則若於增建時知悉有越界，則衡情應無故意竊佔而甘冒嗣後遭拆
      除而遭巨大損失之理。
（四）綜合上述，本件公訴人認被告涉犯竊佔罪嫌，所為舉證尚未達於一般人均不致
      有所懷疑之程度，致使無從形成有罪之確信，依「罪證有疑，利於被告」之證
      據法則，即不得遽為不利於被告之認定，此外復查無何積極證據足資明確證明
      被告有被訴之竊佔犯行，本件自僅屬民事糾葛，應由被告另循民事程序處理，
      揆諸前開說明，自應為被告無罪之諭知。
、被告被訴毀損部分：
    公訴人雖另以被告己○○於八十五年五月間，在臺北縣三重市○○段一二七二地
    號，將乙○○所有圍籬損壞，足以生損害於告訴人乙○○之利益，因認被告另涉
    犯刑法第三百五十四條之毀損罪嫌；惟按告訴乃論之罪，其告訴應自得為告訴之
    人知悉犯人之時起六個月內為之，刑事訴訟法第二百三十七條第一項定有明文，
    又刑法第三百五十四條之毀損罪，依同法第三百五十七條之規定，須告訴乃論。
    經查：被告自承於八十五年間即知悉圍籬是庚○○弄壞的，且董事長己○○即被
    告亦應負責等語（見本院八十九年二月一日訊問筆錄），是被告遲至八十八年四
    月十四日始向檢察官提出告訴（有臺灣板橋地方法院檢察署申告案件報告在卷可
    稽），顯已逾六個月之告訴期間，自應依刑事訴訟法第三百零三條第三款之規定
    為不受理之諭知。
據上論斷，應依刑事訴訟法第三百零一條第一項、第三百零三條第三款，判決如主文
。
本案經檢察官楊四猛到庭執行職務。
中      華      民      國      八十九      年     七     月   三十一   日
                                      臺灣板橋地方法院刑事第五庭
                                          法  官  陳  鴻  清
右正本證明與原本無異。
如不服本判決應於送達後十日內向本院提出上訴狀。
                                          書記官  林  蔚  然
中      華      民      國      八十九      年     八     月     七     日


司法院資訊處製作；財團法人民間司法改革基金會備份。
